【裁判字號】    90,上訴,585
【裁判日期】    900917
【裁判案由】    偽造文書等
【裁判全文】
臺灣高等法院高雄分院刑事判決                      九十年度上訴字第五八五號
    上  訴  人
    即  被  告  甲○○
右上訴人因偽造文書等案件，不服臺灣高雄地方法院八十八年度訴字第一六五七號中
華民國八十九年七月二十日第一審判決（起訴案號：臺灣高雄地方法院檢察署八十八
年度偵字第九一○號），提起上訴，本院判決如左：
      主  文
原判決關於甲○○部分撤銷。
甲○○行使偽造私文書，足以生損害於公眾及他人，累犯，處有期徒刑陸月，如易科
罰金以參佰元折算壹日。
「乙○○」印章壹枚、「乙○○」印文陸枚（於市內電話業務申請書五紙及同意（委
託）書一紙），均沒收。
      事  實
一、甲○○曾於民國八十七年一月二十日因恐嚇罪，經臺灣高雄地方法院判處有期徒
    刑三月，於八十七年十月八日易科罰金執行完畢，猶不知悔改，復於八十七年十
    一月九日，持其前於八十六年十月間侵占所得之乙○○遺失身分證（侵占部分不
    另為免訴判決）及前於不詳時、地，偽刻「乙○○」之印章一枚，前往高雄市新
    興區○○○路二三０號中華電信股份有限公司臺灣南區電信分公司南高雄營運處
    （以下簡稱中華電信公司），基於意圖為自己不法利益及行使偽造私文書之犯意
    ，於五紙「市內電話業務申請書」之用戶欄上代為填寫乙○○之姓名及住址（高
    雄市○○○路四十九號六樓之二），並於代理人欄上填寫甲○○之姓名、申請變
    更前之身分證字號Ｚ000000000號及高雄市○○○路二○二巷四十八號
    之住址，同時接續蓋用前述偽刻「乙○○」之印章而偽造「乙○○」之印文五枚
    （於上述申請書五紙），偽造代理乙○○申請電話之申請書五紙。亦於同意（委
    託）書上，立同意（委託）書人欄內填寫Ｚ000000000（即乙○○之身
    分證字號），並接續蓋用前述偽刻「乙○○」之印章而偽造「乙○○」之印文一
    枚（於上述同意（委託）書一紙），代理（受託）人欄填寫甲○○之姓名、前述
    身分證及住址，偽造乙○○委託甲○○代辦電話申請之同意（委託）書一紙。甲
    ○○則以上開申請書五紙及同意（委託）書一紙等私文書持以行使，向中華電信
    公司申請市內電話號碼0000000、0000000、0000000、0
    000000、0000000號等五支門號使用，使中華電信公司誤以為係乙
    ○○所使用，而將上述電話之電信費用紀錄於乙○○名義，足以生損害於乙○○
    及中華電信公司關於電話用戶管理及電信費用計算之正確性。嗣於八十七年十一
    月十六日，中華電信公司通知乙○○有關上述電話申請事宜，乙○○始發覺被人
    冒用申請裝設，經向中華電信公司立據切結書後，由中華電信公司函文報警而循
    線查獲上情。
二、案經高雄市政府警察局移送臺灣高雄地方法院檢察署檢察官偵查起訴。
      理  由
一、訊據上訴人即被告甲○○固供認上述電話係由其申請等情，惟否認犯有何詐欺得
    利及偽造私文書犯行，辯稱乙○○身分證係由李春成拿給伊，並向伊表示乙○○
    是其朋友，有同意讓李春成使用身分證，伊始據以申請電話門號，而申請書上之
    「乙○○」係李春成所寫，非伊所為，伊係在不知情下，才使用乙○○身分證申
    請電話，否則何須以代理人身分辦理云云。惟查：
  (一)同案被告李春成於偵查及原審中供稱「當時伊是在被告甲○○的公司幫忙，案發
    日甲○○叫伊載他去五福路與建國路口中華電信公司申請電話，乙○○之身分證
    、印章係被告甲○○帶去，申請書均為被告甲○○所填寫，伊只是幫忙填寫一種
    小單子」等語甚明（見偵卷第二四、三九、五十頁及原審卷第十三頁），復有「
    市內電話業務申請書」五紙、同意（委託）書一紙附卷足憑（見警卷第十一、十
    二頁及偵卷第四一至四七頁）。
  (二)前開申請書上用戶簽章欄所寫筆跡、代理人簽章欄內所寫筆跡筆劃特徵，均與被
    告於原審當庭所書寫之筆跡筆劃特徵相符等情，亦有法務部調查局八十九年四月
    十七日（八九）陸二字第八九０二二八三一號鑑定通知書及附件袋（前開申請書
    原件五紙、當庭筆跡二紙）附卷足稽（見原審卷第五三、五四頁），足認前開申
    請書上之「乙○○」字樣，確屬被告所為無訛，是被告於警訊及原審所辯「申請
    書之用戶欄內之「乙○○」之簽章及地址之填寫及用印，皆是李春成所填寫，另
    同意（委託）書上立同意（委託）人欄之「乙○○」書寫及用印也是李春成所書
    寫及用印，代理人欄始由伊填寫」等語（見警卷第一頁反面及原審卷第十一頁反
    面）及於本院辯稱「是李春成模仿伊筆跡寫的」（見本院卷第四六頁）云云，顯
    與事實不符。
  (三)同案被告李春成於偵查中供述「電話門號0000000、0000000、0
    000000、0000000號皆轉接至被告甲○○所申請之0000000
    號電話，且申請後電話機旋被折除，另0000000號是被告甲○○向伊表示
    沒有地方裝，叫伊裝在高雄市○○街七十三之一號住處，電話亦轉接至前揭00
    00000號電話等語（見偵卷第三九頁），核與被告於偵查中所供「所申請電
    話門號，有四支分裝在伊四幢房屋內使用，其中一隻裝在李春成鹽埕區○○街七
    十三之一號房屋內」等語（見偵卷第二三頁反面）相符，是被告顯係利用乙○○
    之名義申請電話，並以轉接電話之方式取得通話之不法利益（即將上述電話之電
    信費用紀錄於乙○○名義），且立即將話機折除，顯有避免被追查之意。再參以
    原審委請高雄市政府警察局刑事警察大隊，以模擬中性卡片數字刺激測驗、區域
    比對法等鑑驗方法，對被告及同案被告李春成二人進行測謊鑑驗，其中同案被告
    李春成對於「有關本案，你有沒有把乙○○的身分證交給甲○○？」問題之回答
    「沒有」，並無不實反應一節，有高雄市政府警察局刑事警察大隊八十九年六月
    十二日高市警刑大鑑字第四四六０號鑑驗通知書一件附卷可佐（見原審卷第五八
    、五九頁），是被告所辯是李春成提供乙○○身分證而申請電話門號云云，亦與
    事實未合。
  (四)被害人乙○○之身分證因遺失，而於八十六年十月二十六日申請補發，而前開申
    請書、委託書之簽名及蓋印，均非伊所為，是遭人偽造一節，亦據被害人乙○○
    於警訊陳明在卷（見警卷第三頁），並有切結書、經辨認之前開申請書、委託書
    、身分證等件影本在卷可佐（見警卷第十至十三頁），又被告與李春成案發後曾
    去找被害人，並歸還身分證等情，亦經證人趙謝麗蘭（被害人乙○○之母）於偵
    查及本院調查中到庭證述「甲○○當場叫李春成把身分證歸還」在卷（見偵卷第
    二四頁反面及本院卷第六一頁），核與同案被告李春成於偵查中所供情節相符（
    見偵卷第五十頁反面），益徵被告對於以乙○○身分證申請電話之舉，係位於主
    導，否則當時被告與李春成既意在歸還身分證，則同至被害人住處，即由李春成
    交出身分證自可，何須再由被告面告李春成，使其交還身分證予被害人之母。
  (五)被告上訴意旨略以「同案被告李春成對其不利之供詞，有證人黃健榮、林子健足
    證；又李春成與被告非僱傭關係，亦有證人潘慶華可證；另李春成係電話真正使
    用人，亦可調查通話紀錄，若被告有犯意，何須以代理人身分申請電話」云云。
    然查：
  １證人黃健榮、林子健於原審固證「伊於案發後有聽到被告李春成說過身分證是被
    告李春成的」、「案發後被告甲○○帶被告李春成至伊家中，被告李春成有談到
    身分證有交給被告甲○○」等語（見原審卷第六八頁），惟上開證人均係案發日
    後，由同案被告李春成所間接傳述，並非在場親見之人，是證人之證詞均屬傳聞
    證據，尚難僅憑此項證言，遽為有利於被告之認定。
  ２證人潘慶華經本院按被告所舉地址及其戶籍地，均傳喚且拘提未果（見本院卷第
    三三、五六、八三、八七頁），又縱令證人潘慶華得以到庭證述被告與李春成無
    僱傭關係云云，然其二人同處一辦公室，且申請電話時二人同行，案發後二人復
    同往被害人家中請託，足徵二人關係匪淺，而同案被告李春成所為供述，經核與
    事實相符，已如前述，是證人潘慶華能否到庭作證一節，無從採有利於被告之證
    據。
  ３上述電話其中四支裝置於被告四處房屋一節，已據被告於偵查中供明在卷（見偵
    卷第二三頁反面），而電信通聯紀錄，僅足以證明電話通話之始末時間，無從查
    證通話內容，是被告聲請調查通話紀錄尚無實益，上述電話應係被告所使用之事
    實，已足認定於前。
  ４被害人乙○○於申請電話時並未出面，被告當時自需以代理人身分辦理，而電話
    申請之名義人既由被告書寫為被害人乙○○，則電信費用之紀錄自屬乙○○名義
    ，再參以被告於本院調查中亦不否認其係因積欠電話費才用他人名義申請電話之
    情（見本院卷第一一五頁），足徵被告於行為時主觀上已有使用他人名義電話之
    不法利益意圖，是被告縱以代理人身分為之，亦不影響其犯意之認定。
  (六)綜上所述，被告所辯上情均不足取，本件事證明確，被告詐欺得利、行使偽造私
    文書犯行，均堪認定，
二、核被告所為，係犯刑法第二百十六條、第二百十條之行使偽造私文書罪及同法第
    三百三十九條第二項之詐欺得利罪。其偽刻印章並偽造印文之行為，係偽造私文
    書之階段行為，又偽造私文書之低度行為又為行使之高度行為所吸收，均不復另
    論。被告接續偽造上述申請書五紙及同意（委託）書一紙，並持以向中華電信公
    司申請電話門話，其行為之時間、空間緊密相接，顯屬單一之犯意決定，一行為
    之接續進行，僅成立一罪。被告取得被害人身分證後即以行使偽造私文書之方式
    詐得使用他人名義電話之不法利益，是其行使偽造私文書及詐欺得利罪間，有方
    法、結果之牽連關係，應從一重之行使偽造私文書處斷。至於被告於五張「市內
    電話業務申請書」之用戶欄上雖填寫「乙○○」一節，然被告同時亦於申請書及
    同意（委託）書之代理人欄均填寫自己姓名，則前開申請書之用戶欄簽名，此時
    用意僅在於識別用戶究係何人，並非供用戶簽署之用，是被告尚無偽造「乙○○
    」署押之舉，附此敘明。又查被告曾於八十七年一月二十日因恐嚇罪，經臺灣高
    雄地方法院判處有期徒刑三月，於八十七年十月八日易科罰金執行完畢，有臺灣
    高等法院被告全國前案紀錄表及臺灣高雄地方法院檢察署刑案資料查註紀錄表各
    一份在卷可參（見本院卷第二二頁及偵卷第五、六頁），被告於五年內再犯本罪
    ，為累犯依法加重其刑。
三、原審予以論罪科刑固非無見，惟查：
  (一)被告曾受有期徒刑之宣告，於執行完畢五年內再犯本罪，應為累犯，已如前述，
    原判決漏未論以累犯，已有未洽。
  (二)按刑法第四十一條第一項規定，經總統於九十年一月十日公布施行，將易科罰金
    之適用範圍擴大為最重本刑五年以下有期徒刑之罪，而受六月以下有期徒刑或拘
    役之宣告者，均予適用，依刑法第二條第一項前段規定，自應依修正後之新法較
    有利於被告，原判決未及為新、舊法之比較而適用新法之規定，亦有未合。
四、被告雖執前詞否認犯行，提起上訴指摘原判不當，為無理由，但原判決既有前揭
    可議之處，自應由本院予以撤銷改判。爰審酌被告犯罪動機、目的為圖一己私利
    ，利用他人遺失之身分證，申請電話門話詐得使用他人名義電話之不法利益之犯
    罪手段，造成被害人權益及中華電信公司關於電話用戶管理及電信費用計算正確
    性之侵害，及其犯後否認犯行之態度等一切情狀，量處如主文第二項所示之刑，
    並諭知易科罰金折算之標準。偽造「乙○○」印章一枚，雖未據扣案，惟不能證
    明業已滅失，另偽造「乙○○」印文陸枚（於市內電話業務申請書五紙及同意（
    委託）書一紙），均應依刑法第二百十九條之規定宣告沒收。至於被告所偽造之
    申請書五紙、同意（委託）書一紙均已交付中華電信公司，自非屬被告所有，爰
    不予宣告沒收。
五、公訴意旨另謂被告於八十七年間拾獲被害人乙○○遺失身分證一枚，即予侵占，
    因認被告所為涉及刑法第三百三十七條侵占遺失物罪嫌，惟按該罪法定刑為專科
    罰金之罪，追訴權時效期間為一年（參刑法第八十條第一項第五款），而被害人
    係於八十六年十月二十八日補領身分證（見警卷第十頁之切結書），足徵被告應
    係八十六年十月間某日拾得被害人之身分證，是公訴人指陳被告係於八十七年間
    拾獲，已有誤會，則被告嗣於八十七年十一月十六日始被查獲，其追訴權一年時
    效已過，自不得再為追訴，公訴人起訴被告犯刑法第三百三十七條之罪，尚有未
    洽，惟起訴書認此部份犯行與前揭有罪部分犯行，有裁判上一罪關係，爰不另為
    免訴之判決，附此敘明。
六、同案被告李春成部分，業據原審判決無罪確定，附此敘明。
據上論結，應依刑事訴訟法第三百六十九條第一項前段、第三百六十四條、第二百九
十九條第一項前段，刑法第二條第一項前段、刑法第二百十六條、第二百十條、第三
百三十九條第二項、第四十七條、修正後第四十一條第一項、第五十五條、第二百十
九條，罰金罰鍰提高標準條例第一條前段、第二條，判決如主文。
本案經檢察官朱文彬到庭執行職務。
中          華          民          國    九十  年    九    月    十七  日
                              臺灣高等法院高雄分院刑事第六庭
                                  審判長法官
                                        法官
                    法官
如不服本判決，應於判決送達後十日內向本院提出上訴狀，其未述理由者並應於提
出上訴狀後十日內向本院補提理由書（應附繕本)。
附錄：本判決論罪科刑法條：
刑法第二百十條：
偽造、變造私文書，足以生損害於公眾或他人者，處五年以下有期徒刑。
刑法第二百十六條：
行使第二百十條至第二百十五條之文書者，依偽造、變造文書或登載不實事項或使登
載不實事項之規定處斷。


司法院資訊處製作；財團法人民間司法改革基金會備份。
